臺灣高等法院高雄分院刑事判決　　　　96年度交上訴字第21號
上　訴　人　臺灣高雄地方法院檢察署檢察官
被　　　告　乙○○
上列上訴人因被告業務過失致死案件，不服臺灣高雄地方法院95
年度交訴字第236 號中華民國96年1月11日第一審判決（起訴案
號：臺灣高雄地方法院檢察署95年度偵字第21407 號），提起上
訴，本院判決如下：
    主  文
上訴駁回。
    理  由
一、公訴意旨略以：被告乙○○以駕駛營業曳引車為業，為從事
    業務之人。於民國95年8 月12日上午駕駛車牌號碼NJ-545號
    曳引車，沿高雄縣鳳林二路，由北往南方向行駛。於同日上
    午10時35分許行經鳳林二路與新厝路口時。原應注意超車時
    應保持適當之間隔，且未經前行車表示允讓或靠邊慢行，不
    得超車，而依當時情形又無不能注意之情事，竟疏於注意及
    此，而貿然於路口綠燈亮時，即加速行駛，擦撞在其同向右
    側，由何有財所騎乘之車號OLO-057 號重型機車，致何有財
    受有粉碎性顱骨骨折死亡，因認被告涉犯刑法第276 條第2
    項（起訴書誤載為刑法第276 條第1 項）之業務過失致死罪
    嫌等語。
二、程序方面：
  (一)按被告以外之人於審判外之言詞或書面陳述，除法律有規定
    者外，不得作為證據，刑事訴訟法第159 條固定有明文，惟
    被告以外之人於審判外之陳述，雖不符同法第159 條之1 至
    之4 規定，而經當事人於審判程序同意作為證據，法院審酌
    該言詞陳述或書面陳述作成時之情況，認為適當者，亦得為
    證據。又當事人、代理人或辯護人於法院調查證據時，知有
    第159 條第1 項不得為證據之情形，而未於言詞辯論終結前
    聲明異議者，視為有前項之同意，此亦據同法159 條之5 規
    定甚明。查證人甲○○於警詢及偵查中之陳述，為被告以外
    之人於審判外之言詞，卷附道路交通事故現場圖、道路交通
    事故調查報告表(一)、(二)、調解書、相驗屍體證明書及筆錄、
    法醫驗斷書、檢察官履勘筆錄，均係被告以外之人於審判外
    之書面陳述，均屬於傳聞證據，惟檢察官及被告於本院準備
    程序及審判程序均未對於上開證據爭執證據能力並同意引為
    證據，本院審酌上開言詞及書面陳述作成時之證據取得過程
    並無瑕疵，且與待證事實具有關連性等情況，認為適當，應
    認依刑事訴訟法第159 條之5 第1 項之規定，得為證據，而
    有證據能力。
  (二)現場照片16張、監視器翻拍照片5 張，係傳達照相當時現場
    情況，而透過照片傳達的情形與現場真實情形，在內容上的
    一致性，透過機械的正確性來加以保障，換言之，照片並不
    存在人對現實情形的知覺、記憶所經常發生的表現錯誤，是
    認照片之性質係非供述證據，並無傳聞法則之適用，且於此
    亦別無證據證明上開蒐證照片有經偽造變造之情形，自有證
    據能力。
三、實體方面：
  (一)按犯罪事實應依證據認定，無證據不得認定犯罪事實；不能
    證明被告犯罪者，應諭知無罪之判決，刑事訴訟法第154 條
    第2 項、第301 條第1 項分別定有明文。又按所謂信賴原則
    ，指行為人在社會生活中，於從事某種具有危險性之特定行
    為時，如無特別情事，在可信賴被害者或其他第三人亦會相
    互配合，謹慎採取適當行動，以避免發生危險之適當場合，
    倘因被害者或其他第三人之不適當行動，而發生事故造成損
    害之結果時，該行為人不負過失責任。依此一原則，汽車駕
    駛人應可信賴參與交通行為之對方，亦將同時為必要之注意
    ，相互為遵守交通秩序之適當行為，而無考慮對方將會有違
    反交通規則之不當行為之義務。故汽車駕駛人如已遵守交通
    規則且為必要之注意，縱有死傷結果之發生，其行為仍難認
    有過失可言。最高法院88年台上字第1852號亦著有判決可參
    。
  (二)公訴意旨認被告涉有刑法第276 條第2 項之業務過失致死罪
    嫌，無非以：被告警詢及偵查中對全部犯罪事實所為之供述
    ，及道路交通事故現場圖、道路交通事故調查報告表(一)、(二)
    、相驗屍體證明書、法醫驗斷書各1 份、現場照片16張，足
    證被告與被害人何有財發生擦撞後，被害人死亡之事實等語
    為據。訊據被告固不否認於上開時日，駕駛前開曳引車行經
    上開路段，其所駕駛之曳引車右後車輪輾過被害人，致被害
    人頭部受有粉碎性顱骨骨折之傷害而當場死亡之事實，惟堅
    決否認有何業務過失行為，辯稱：伊並無擦撞被害人所騎乘
    之機車，相驗卷照片所指之疑似撞擊點，大小僅有約伊小拇
    指之一點，不像擦撞痕跡，而像車上吊掛之繩子於車輛行進
    中揮動拍擊所致者，且伊依規定行駛於外側車道上，於行經
    高雄縣大寮鄉○○○路與新厝路路口時，正值紅燈，伊停等
    於該路口前方約第4 間房子之位置前，於燈號變換後欲起步
    行駛時，已有注意後方車況，並未見有機車駛近，且因伊所
    駕駛之曳引車車身長達18公尺，重量約32噸，故伊通過該路
    口之速度甚為緩慢，且當時伊右前方機車道上原停放之1 台
    銀色小型廂型車亦同時起步欲切進外側車道，因前方是人車
    交通繁忙之路口，伊注意力乃放置於前方路口人車動向，通
    過路口時，並未有任何擦撞或輾壓過物品之感覺，嗣經路人
    攔下，始知肇事，伊並無駕駛過失等語。經查：
  1.被告於上開時日駕駛曳引車行經前開路段，其所駕駛之曳引
    車右後車輪輾壓被害人，致被害人頭部受有粉碎性顱骨骨折
    之傷害而當場死亡乙節，業據被告於警詢、偵查及原審、本
    院審理中均坦承不諱，並有道路交通事故現場圖、道路交通
    事故調查報告表(一)、(二)、相驗屍體證明書、法醫驗斷書各1
    份、現場照片16張在卷可資佐證，此部分事實應堪認定。
  2.公訴人固提出道路交通事故現場圖、道路交通事故調查報告
    表(一)、(二)、現場照片16張等件，認被告與被害人有擦撞之事
    實，然證人即承辦員警曾國忠於原審審理中具結證稱：本件
    車禍係由伊承辦，伊所見被告拖板車狀況乃右後輪之輪子及
    輪弧上面都有血跡，渠等將車帶回拖吊場向檢察官報驗並檢
    視，檢察官亦有到場勘驗被告車輛，但並未找到明顯的擦撞
    痕跡，亦看不出來機車之主要擦撞點，相驗卷第18頁照片上
    所標示曳引車「右側防捲入裝（撞擊點）」，係被告自述若
    有擦撞，應為該部位，另相驗卷第16頁之機車「疑似撞擊點
    」，係該處有擦撞痕跡，但不知是擦撞或倒地後滑行所致，
    而刮地痕起點約起自路口算過來第2 間房屋前方等語（見原
    審卷第45至47頁）。以證人曾國忠為本案承辦員警，為執行
    公權力之公務員，與兩造並無特殊情誼，且本件車禍尚造成
    被害人死亡之重大意外，攸關人命與民、刑事責任，其自無
    任意偏頗一方之理，其基於承辦過程之觀察結果所為之證述
    ，自屬可採。又以該曳引車之車身重量達32噸，車身右側裝
    設有防捲入裝置，及2 車同在行進中而發生擦撞之狀態下，
    衡情應會在車體上留下足以辨識之橫向擦撞痕跡，惟證人曾
    國忠於車禍後立即檢視肇事車輛，卻無法發現擦撞痕跡，且
    卷附相驗卷第18頁所示之疑似曳引車撞擊點係細小圓點，有
    違於一般之兩車擦撞會留下較廣泛面積或有車身車殼顏色殘
    骸之情，且與相驗卷第16頁所示之疑似機車撞擊點為機車後
    扶手處由上自下之狹長細條擦痕，難認吻合，該機車擦痕亦
    與同向行駛之車輛擦撞所致者應為橫向擦痕者有異。
 3. 再按，案發現場為設有行車管制號誌，並繪有快慢車道分隔
    線之四線道直路，外側快車道寬約3.6 公尺，慢車道寬約2
    公尺，事發後，被害人所騎乘之機車頭略西南尾朝東北倒於
    距北方路口停止線約2.3 公尺、車尾距西邊路面邊線1.5 公
    尺處，被害人則頭朝東方倒臥於距北方路口停止線約0.8 公
    尺、頭部距西邊快慢車道分隔線1. 5公尺處，現場刮地痕起
    點在外側快車道上距路口停止線約5.3 公尺、距西側快慢車
    道分隔線0.7 公尺，而被告所駕駛之曳引車右後方車輪上方
    平台下有血跡，車體右側防滾入之鐵欄杆（近後車輪處）有
    血跡等情，有道路交通事故現場圖、道路交通事故調查報告
    表(一)、(二)、台灣高雄地方法院檢察署履勘筆錄各1 份在卷可
    稽；又據被告所提出之路口監視器翻拍照片所示：【時間
    〈2006/08/12 10 ：36：29 .5 〉外側車道上紅綠燈後方前
    後行駛一部小貨車及黑色自小客車，右側機車道上自路口起
    算第3 間房屋前方，第4 間房屋所擺設之檳榔攤右前方處停
    有一部銀色廂型自小客車，佔據部分慢車道（尚未見被告所
    駕駛之曳引車或被害人騎乘之機車出現）；時間〈2006/
    08/12 10：36：34.3〉上開黑色自小客車駛入路口，銀色廂
    型車起步，左前車輪駛近外側車道外側邊線，被告所駕駛之
    曳引車車頭出現在銀色廂型自小客車後方，自路口起算約第
    5 間房屋處之外側車道上（尚未見被害人騎乘之機車出現）
    ；時間〈2006 /08/12 10：36：37.3〉被告所駕駛之曳引
    車佔滿整個外側車道，其左前車輪壓在左側雙白色實線上，
    車頭前輪甫通過路口停等線，後方車身則仍在外側車道內，
    車尾在自路口起算第4 間房屋之檳榔攤前方（無法見到銀色
    廂型車及機車道狀況）；時間〈2006/08/12 10 ：36：39
    .1 〉 被告所駕駛之曳引車車頭進入路口，左後車輪壓在停
    止線及左側雙白色實線上，銀色廂型車車身佔滿機車道，並
    停在機車道上路口停止線後方，停止線及銀色廂型車前方橫
    躺一物體；時間〈2006/08/12 10 ：36：39.3〉被告所駕
    駛之曳引車車身完全駛入路口，車尾在路口斑馬線上，銀色
    廂型車車身佔滿機車道並停在機車道上路口停止線後方，停
    止線及銀色廂型車前方橫躺一物體】；是以案發現場狀況比
    對路口監視器照片，上開時間〈2006/08/12 10 ：36：39.
    1 〉、〈2006/08/12 10 ：36：39.3〉照片所示銀色廂型車
    前方橫躺之物體即為被害人乙節，應堪認定，而依上開照片
    所示，銀色廂型車前於時間〈2006/08/12 10 ：36：34. 3
    〉時已起步駛近外側車道外側邊線，時間〈2006/08/12 10
    ：36：37.3〉時被告車身中段則恰正通過自路口起算第2 間
    房屋前方之刮地痕起點處，並佔滿整個外側車道，是該銀色
    廂型車與被告所駕駛之曳引車間之併行間隔顯然甚為狹窄，
    又照片時間所示〈2006/08/12 10 ：36：34.3〉時尚未見到
    被害人騎車出現，至〈2006/08/12 10 ：36：39.1〉時被害
    人已倒臥於路口停止線前方，顯見在此不到5 秒鐘之時間內
    ，被害人之機車行駛已通過該路段至少4 間房屋之距離，並
    穿過銀色廂型車與被告所駕曳引車間之狹窄縫隙，超越行駛
    於機車道上之銀色廂型車而倒臥於該車左前方。則依案發現
    場狀況、車輛行向、監視器翻拍照片等情觀之，本件車禍發
    生前被害人應係自被告曳引車右後方駛入上開銀色廂型車及
    被告所駕駛曳引車之併行縫隙間，於距路口停止線約5.3 公
    尺處時，擬超越上開銀色廂型車爭道行駛，詎於超越行駛過
    程因不詳原因倒地後，人體恰倒臥在被告行駛之車道上，而
    遭被告駕駛之曳引車右後車輪輾壓所致之事實，雖堪認定，
    惟被害人違反道路交通安全規則第126 條「慢車行駛，不得
    爭先、爭道、並行競駛或以其他危險方式駕駛。慢車超車時
    ，應在慢車道可容超越前車之處，始得沿前車左邊超越，再
    駛入原行路線。」之規定，爭道行駛，已有過失之咎，且被
    害人於穿越被告駕駛之曳引車與前開銀色廂型車間併行窄縫
    時，究係擦撞被告之曳引車或係該銀色廂型車？甚或於窄縫
    中閃避2 車而不慎摔倒？參酌前揭證人曾國忠之證述及車損
    狀況以觀，僅依卷附之道路交通事故現場圖、道路交通事故
    調查報告表(一)、(二)、現場照片16張等件，尚難使本院認被告
    所駕駛之曳引車上之「疑似撞擊點」即為2 車擦撞之處乙節
    達確信之心證。
  4.至起訴書雖指稱被告有「應注意超車時應保持適當之間隔，
    且未經前行車表示允讓或靠邊慢行，不得超車，而依當時情
    形又無不能注意之情事，竟疏於注意及此，而貿然於路口綠
    燈亮時，即加速行駛」之過失，惟道路交通安全規則所定之
    「超車」係指同車道行駛之後方車輛欲超越前車而言，本件
    被害人所騎乘之機車係在被告後方且非位於相同之車道已如
    前述，故被告並無超越後方不同車道之被害人所騎乘之機車
    可言，且機車道上原停放之銀色廂型車欲起步進入外側車道
    ，依道路交通安全規則第89條第1 項第6 款、第98條第1項
    第4 款之規定，其本應禮讓行進中且直行之被告及被害人優
    先通行，乃竟搶先起步，亦有違規行為，被告在其車道與該
    銀色廂型車短暫併行，亦非超車之行為，起訴書指稱被告有
    超車不當之過失云云顯屬無據。而被告所駕駛之曳引車車身
    長達18公尺，重量約32噸，被害人係於距路口停止線約5.3
    公尺處時，擬超越上開銀色廂型車爭道行駛而駛入該車與被
    告所駕駛曳引車之併行縫隙間，因不明原因倒地而遭被告曳
    引車右後車輪輾壓致死乙節已如前述，惟被告當時車行正欲
    通過路口，其勢必注意前方路口車向動靜，觀諸上開時間〈
    20 06/08/12 10：36：37.3〉照片所示，被告車行乃略向左
    偏，其左前車輪已壓在左側雙白色實線上，足見被告亦有注
    意及前方右側自路旁起步之銀色廂型車，故在前方為十字交
    岔路口，右側有車輛起步欲切入車道，復因屬大貨車而依規
    定無法駛入內側車道之情況下，衡情被告之注意力集中在其
    前方及右前方，顯無法分心專注於後方來車，且被害人自其
    後方駛入被告曳引車與銀色廂型車之縫隙中行駛過程不到5
    秒，相當短暫，以被告所駕之曳引車長度及載貨情形，並其
    將注意力集中於前方車行狀況下，亦難注意及被害人所騎乘
    緊貼其車旁行駛之機車，況以被告曳引車之重量及長度，縱
    使輾壓過被害人頭部，車身亦不會因之有何劇烈之晃動而足
    使被告察覺有異，此由被告自承其係事後遭人攔下告知始知
    車行輾壓被害人乙節，亦可資佐證，故依被告當時車行狀況
    、注意力焦點及車體情況，被告應無從注意車後之被害人因
    不明原因瞬間倒地，以為必要之安全處置以防車輪輾壓倒在
    其車道上之被害人，或察覺輪下有異物而緊急煞停，亦堪認
    定。是被告未緊急煞車以致輾壓被害人致死，亦難認有何過
    失可言。又被告依道路交通安全規則第98條第1 項第1款 前
    段之規定，行駛於外側車道上，且於事發後，經警對其施以
    酒測結果，其酒測值為0 ，有酒測值測試單1 紙在卷可稽，
    承前所述，並無證據證明被告有何超速或其他之違規行為或
    有注意之可能性，揆諸首揭說明，遵守交通規則之被告對自
    其後方駛來違規爭道之被害人因不明原因摔倒後遭輾壓致死
    之行為自無何應注意，能注意而不注意之過失可言，而無足
    成立業務過失致死罪責。
四、綜上所述，公訴人所舉前開證據，尚不足使本院達於通常一
    般之人均不致有所懷疑，而得確信其為真實之程度，致使無
    從形成有罪之確信，則依罪證有疑利於被告之證據法則，即
    不得遽為不利被告之認定。此外，復查無其他積極證據足資
    認定被告有何公訴人所指之業務過失致死犯行，依法自應為
    被告無罪之諭知。
五、原審因而為被告無罪之諭知，經核並無不當。公訴人仍執陳
    詞，提起上訴指摘原判決為被告無罪諭知係不當，惟本件認
    定被告無罪之理由己明如上，檢察官上訴並無理由，應予
    駁回。
據上論斷，應依刑事訴訟法第368 條，判決如主文。
本案經檢察官張其主到庭執行職務。
中　　華　　民　　國　　96　　年　　5 　　月　　3　　日
                  刑事第一庭    審判長法  官  郭雅美
                                      法  官  張意聰
                                      法  官  莊崑山
以上正本證明與原本無異。
如不服本判決應於收受本判決後10日內向本院提出上訴書狀，其
未敘述上訴理由者，並得於提起上訴後10日內向本院補提理由書
狀（均須按他造當事人之人數附繕本）「切勿逕送上級法院」。
中　　華　　民　　國　　96　　年　　5 　　月　　3　　日
　　　　　　　　　　　　　　　　　　　書記官  邱麗莉
附錄本件論罪科刑法條
中華民國刑法第276條
（過失致死罪）
因過失致人於死者，處 2 年以下有期徒刑、拘役或 2 千元以下
罰金。
從事業務之人，因業務上之過失犯前項之罪者，處 5 年以下有期
徒刑或拘役，得併科3 千元以下罰金。
